【裁判字號】    92,簡上,24
【裁判日期】    920505
【裁判案由】    妨害兵役
【裁判全文】
臺灣高雄地方法院刑事判決                          九十二年度簡上字第二四號
    上  訴  人  乙○○
    即被告
    選任辯護人  王家鈺
右列上訴人因妨害兵役案件，不服本院高雄簡易庭九十一年十二月五日九十一年度簡
字第一四七八號簡易判決（聲請簡易處刑案號：臺灣高雄地方法院檢察署九十一年度
偵字第一九○○二號）提起上訴，本院管轄第二審之合議庭判決如左：
    主  文
原判決撤銷。
乙○○無罪。
    事  實
一、公訴意旨係以：被告乙○○係後備軍人，原住高雄市○○區○○里○○街二一三
    之二六號，之後遷出該處後，竟無故不依規定申報，致使高雄市後備司令部所發
    點閱召集令，指定應於民國九十一年八月二日，前往高雄市○○區○○路五五三
    號國軍左營醫院之點閱召集令無法送達，因認被告乙○○涉有妨害兵役治罪條例
    第十條第三項之罪嫌，應依同條例第六條第二項科刑。
二、按犯罪事實應依證據認定之，無證據不得推定其犯罪事實，刑事訴訟法第一百五
    十四條定有明文；次按認定犯罪事實，須依證據，而所謂證據，係指合法之積極
    證據就犯罪事實能為具體之證明者而言；又認定不利於被告之事實，須依積極證
    據，苟積極證據不足為不利於被告事實之認定時，即應為有利於被告之認定，更
    不必有何有利之證據，最高法院三十年上字第八一六號著有判例。又所謂「積極
    證據足以為不利被告事實之認定」，係指據為訴訟上證明之全盤證據資料，在客
    觀上已達於通常一般之人均不致於有所懷疑，而得確信被告確曾犯罪之程度，若
    未達到此一程度，而有合理懷疑之存在時，即無從為有罪之確信，此觀同院七十
    六年度台上字第四八九六號判例意旨自明。又妨害兵役治罪條例第十條第三項犯
    行之成立，需後備軍人有將居住所遷移，無故不依規定申報，致使點閱召集令無
    法送達為其要件，合先指明。
三、訊據上訴人即被告乙○○固坦承於八十八年間入伍當兵，並於九十年九月二十一
    日退伍，且並未居住在戶籍登記地高雄市○○區○○里○○街二一三之二六號處
    所等情無訛，惟堅決否認有何違反妨害兵役之犯行，辯稱：伊自國中開始就居住
    在高雄市○○○路二九０號七樓，在國中時是父母幫伊辦理戶籍變更登記，原本
    是要變更戶籍至位於高雄市○○街二一三之六一號伊之舅舅住所，但因戶政機關
    登記錯誤，誤載遷移至高雄市○○街二一三之二六號，致伊無法接獲召集令，並
    非故意妨害兵役等語。辯護意旨則以︰被告於警、偵訊及原審審理中均未自白，
    顯與刑事訴訟法第四百四十九條之規定不符，又被告原住高雄市○○區○○街二
    一三之六一號，於八十年三月一日遷往高雄市○○區○○路二一巷十一號居住，
    八十二年一月六日又遷往高雄市鹽埕區○○○路二九○號七樓，八十二年二月十
    八日再遷回高雄市○○區○○街二一三之六一號，但該次遷戶口時，高雄市鹽埕
    區戶政事務所承辦人員在辦理登記之際，竟誤載被告之住址為高雄市○○區○○
    街二一三之二六號，而被告亦未發覺有誤，以致無法報到，被告顯無犯意與犯行
    等語為被告辯護。
四、本件公訴人認被告乙○○妨害兵役之罪嫌，無非係以點閱召集令、召集令交付情
    形紀錄表、高雄市團管區司令部後備軍人行方不明遷出為報移送法辦年籍表各一
    件及相片一幀為其主要論據。
五、查：
（一）程序部分︰
  １、按「第一審法院依被告在偵查中之自白或其他現存之證據，已足認定其犯罪者
      ，得因檢察官之聲請，不經通常審判程序，逕以簡易判決處刑。但有必要時，
      應於處刑前訊問被告。前項案件檢察官依通常程序起訴，經法院訊問被告自白
      犯罪，認為宜以簡易判決處刑者，得不經通常審判程序，逕以簡易判決處刑」
      ，刑事訴訟法第四百四十九條第一項、第二項分別定有明文。
  ２、查本件被告涉犯妨害兵役治罪條例案件，經檢察官偵查後（被告於偵查中並未
      到庭），於九十一年十月十九日以九十一年度偵字第一九００二號提起公訴，
      並於同年十一月三十日經本院以九十一年易字第三七五五號受理。然被告於檢
      察官偵查中並未到庭，而經起訴後於九十一年十二月二日經通緝到案後，據被
      告所陳：「（問：對檢察官起訴事實有何意見？）我現住高雄市○○○路二九
      ０號七樓，我戶籍還未遷移」等語（見原審第三十二頁訊問筆錄），顯見被告
      對於檢察官起訴之事實並未自白，且於九十一年十二月五日提出答辯狀，亦否
      認有妨害兵役之犯罪行為，有該答辯狀附卷可憑，原審竟仍依刑事訴訟法第四
      百四十九條第二項之規定認被告自白犯罪，並認為宜以簡易判決處刑，逕以簡
      易判決處刑，顯與前開規定不符，顯有未恰，核先說明。
  ３、又地方法院審判案件，以法官一人獨任或三人合議行之，亦為法院組織法第三
      條第一項所明定。故地方法院審判案件，如行合議審判，應以法官三人合議行
      之，始屬適法。而地方法院於審理個別案件時，經裁定行合議審判，並為準備
      審判起見，指定受命法官於審判期日前訊問被告及蒐集或調查證據後，該受理
      訴訟之（狹義）法院組織即確定，不容任意加以變更。受命法官於訴訟程序上
      之職權，復設有一定之限制，並非等同於（狹義）法院或審判長，觀之刑事訴
      訟法第二百七十九條及第一百六十七條、第一百六十八條、第一百七十八條、
      第四百十六條第一項第一款等相關規定甚明。因之，受命法官踰越權限，於訴
      訟程序中規避合議審判，僭行審判長職權，致法院組織不合法所為之審判，非
      但所踐行之程序顯然違法，抑且足使被告應受法院依相關法律規定與程序公平
      審判之訴訟權受有侵害，而受有罪判決，被告未能獲合議審判之周延，嚴謹縝
      密審判之審級利益保障，橫被剝奪，尤不待言（最高法院八十九年度台上字第
      一八七七號、九十二年度台上字第一三三四號判決參照）；經查本件於檢察官
      提起公訴時，原審已依法裁定行合議審判，有該裁定書可參，其後雖改行簡易
      判決，但原行合議之裁定並不因此而當然失其效力，從而本件將應行合議之案
      件，由受命法官一人獨任行之而為判決，其組織自屬不合法，併此敘明。
（二）實體部分︰
  １、被告為高雄市後備司令部列管之後備軍人，前開司令部並於九十一年六月二十
      三日發出召集符號：衛勤第一一一號、召集令編號：０一０六號之點閱召集令
      ，通知被告應於九十一年八月二日八時許，前往位於高雄市○○區○○路五五
      三號之國軍左營醫院參加點閱召集（其上所載被告之住址為高雄市○○區○○
      里○鄰○○街二一三之二六號），但被告未實際居住該點閱召集令所載地址，
      至無法送達點閱召集令乙節，固有前開點閱召集令及高雄市後備司令部列管後
      備軍人行方不明遷出未報移送法辦年籍表各一份在卷足憑，並經證人即送達本
      件點閱召集令之員警甲○○在庭證述明確（見本院九十二年四月二日訊問筆錄
      ）。惟被告就部分已辯稱係因戶政機關將其戶籍地址登記錯誤所致，其並無妨
      害兵役之故意，於此應審酌者為被告所辯可否採信。
  ２、經查被告戶籍係於於八十二年二月十八日申請變更至新樂街二一三之六一號，
      但因承辦人員李凱蘭之疏忽誤載為新樂街二一三之二十六號，至被告全戶均登
      記錯誤，直至九十一年十二月三日始辦理更正完畢等情，有高雄市鹽埕區戶政
      事務所九十二年二月十日以高市鹽戶字第０九二００００三九九號函所附戶籍
      謄本、住址變更申請書、同意書，及高雄市政府公有零售市場攤（舖）位使用
      費繳款通知書各一份在卷足按，並經證人即被告之父親陳壽源在庭證述：當初
      是因被告讀書緣故才將戶籍變更至新樂街二一三之六十一號，但戶籍登記錯誤
      伊並未發現，是發生本案後才發現登記錯誤，而新樂街二一三之六一號是伊大
      舅住於該處，而每年選舉之選舉單及被告兵單通知分別為鄰長拿到伊大舅處所
      ，交予伊大舅後，伊大舅再轉交給伊等情明確（見本院九十二年三月四日訊問
      筆錄），可見本件確有因戶政事務所人員將被告家人所申報戶籍資料登載錯誤
      情形存在。
  ３、又有關軍人退伍後，固須前往戶籍地之區公所辦理歸鄉事宜，然兵役科承辦人
      員於辦理程序上僅是靜態依據戶籍謄本上登記之地址核對與Ａ、Ｂ卡（即軍人
      離營轉服預備役報到憑證卡）均相符即可，並不留退伍軍人實際住所之地址，
      而該退伍軍人實際住何處，則應由該退伍軍人與里幹事聯繫，由里幹事進行傳
      達相關事宜，另ＡＢ卡資料雖有留電話，亦不屬於兵役科之職務範圍等情，有
      證人即鹽埕區公所兵役科承辦人員江玫英在庭證述明確（見本院九十二年四月
      二十一日審理筆錄），並有高雄市鹽埕區公所九十二年三月十一日以高市鹽區
      兵管字第０九二０００一五一七號函所附被告軍人離營轉服預備役報到憑證卡
      Ａ、Ｂ二紙在卷足稽，是兵役科辦理退伍軍人歸鄉事宜時，僅單憑戶籍資料所
      記載之戶籍地址做核對與登記，至於該退伍軍人實際居住何處兵役科並不進行
      實際登記，因此，縱然被告於退伍辦理歸鄉時，未登記實際居所地，顯係相關
      程序規定使然，尚難據此認被告有住居遷移故為不申報地址情形。
  ４、綜上說明，本件係因役政單位疏未詳查，將被告之戶籍地址登記錯誤，而被告
      在辦理歸鄉事宜時，因承辦之兵役科人員僅核對戶籍地址是否與Ａ、Ｂ卡上所
      載地址相符，而未及於實際居住地址，被告自無從陳明實際居住地址；從而高
      雄市後備司令依錯誤之戶籍資料，將點閱召集令送達於被告所未居住之地址，
      被告自無法收受該點閱召集令，尚難因此令被告負妨害兵役治罪條例第十條第
      三項罪責，因此被告之辦解可以採信。此外，本件復查無其他積極證據可以證
      明被告有何妨害兵役行為，揆諸前開說明，自不能證明被告犯罪。原審未察遽
      予論罪科刑，容有未洽，被告以此指摘原判決不當，為有理由，自應撤銷原判
      決，並為被告無罪之諭知。
據上論斷，應依刑事訴訟法第四百五十五條之一第三項、第三百六十九條第一項前段
、第三百六十四條、第三百零一條第一項，判決如主文。
本案經檢察官劉文婷到庭執行職務。
中      華      民      國    九十二    年      五      月      五      日
                        臺灣高雄地方法院刑事第三庭
                            審判長  法  官 黃仁松
                                    法  官 楊宗翰
                                    法  官 程克琳
右正本證明與原本無異。
不得上訴。
                                    書記官 梁瑜玲
中    華    民    國      九十二      年      五      月      七      日


司法院資訊處製作；財團法人民間司法改革基金會備份。
